臺灣花蓮地方法院民事判決　　　　　　　 94年度訴字第173號
原　　　告　乙○○
被　　　告　丙○○
　　　　　　丁○○
　　　　　　甲○
上列當事人間請求拆屋還地事件，本院於中華民國95年12月18日
言詞辯論終結，判決如下：
    主  文
被告丙○○應將坐落花蓮市○○段423地號土地上，如附圖A部分
所示之地上物及建物拆除，將土地返還原告；並應給付原告新台
幣壹萬柒仟零柒拾參元，及自民國94年8月9日起至清償日止，按
年息百分之五計算之利息，暨自民國94年8月9日起至返還上開土
地之日止，按月給付新台幣貳佰玖拾元。
被告丁○○應將坐落花蓮市○○段423地號土地上，如附圖B、C
部分所示之地上物及建物拆除，將土地返還原告；並應給付原告
新台幣貳萬參仟貳佰捌拾壹元，及自民國94年8月9日起至清償日
止，按年息百分之五計算之利息，暨自民國94年8月9日起至返還
上開土地之日止，按月給付新台幣參佰玖拾陸元。
被告甲○應將坐落花蓮市○○段423地號土地上，如附圖D、E部
分所示之地上物及建物拆除，將土地返還原告；並應給付原告新
台幣貳萬伍仟陸佰零捌元，及自民國94年8月21日起至清償日止
，按年息百分之五計算之利息，暨自民國94年8月21日起至返還
上開土地之日止，按月給付新台幣肆佰參拾陸元。
原告其餘之訴駁回。
訴訟費用由被告丙○○負擔五分之一，被告丁○○負擔十分之三
，被告甲○負擔十分之三，餘由原告負擔。
    事 實 及 理 由
壹、程序方面：
    本件被告丁○○，經合法通知，未於最後言詞辯論期日到場
    ，核無民事訴訟法第386條所列各款之情形，爰依原告之聲
    請，由其一造辯論而為判決。
貳、實體方面：
一、原告起訴主張：
  (一)坐落花蓮市○○段423地號土地（下稱系爭土地）為原告所
    有，被告丙○○、丁○○、甲○分別所有門牌號碼花蓮市○
    ○路19之12號建物（下稱門牌19之12號，坐落花蓮市○○段
    380地號土地）、花蓮市○○路19之13號建物（下稱門牌19
    之13號，坐落花蓮市○○段381地號土地）、花蓮市○○路
    53號建物（下稱門牌53號，坐落花蓮市○○段382地號土地
    ）之所有權人。詎被告3人無使用權源，竟分別搭蓋如附圖
    所示A（被告丙○○所有，面積22平方公尺）、B及C（被告
    丁○○所有，面積30平方公尺）、D及E（被告甲○所有，面
    積33平方公尺）部分地上物及建物，占用系爭土地，為此爰
    依民法第767條之規定，請求被告將如附圖所示A、B、C、D
    、E部分之地上物及建物拆除，將土地返還予原告；又被告3
    人自民國89年8月1日起無法律上原因而使用系爭土地，顯獲
    有相當租金之利益，致原告遭受損害，併依不當得利之法律
    關係訴請被告3人給付自89年8月1日起至返還系爭土地之日
    止，給付相當於租金之不當得利。
  (二)對被告抗辯所為之陳述：
    1.依據被告各自所提之手抄土地登記簿之記錄，於68年1 月
      22日登記時，其地目類別為「田」，除農舍外，應不得蓋
      有任何地上物或建築物，至68年2月19日始變更為「建」
      地，但於備考欄中亦記載「重劃」、「禁止移轉」等字。
      而被告等受讓系爭土地發生日期為68年2月12日，送件日
      期為68年3月8日，登記日期為68年3月10日與13日，但被
      告等應確定知悉系爭土地將實施土地重劃與禁止移轉登記
      ，被告等在知情之下購買系爭土地與建物，對重劃之過程
      與結果應無任何異議之權利。
    2.依據被告丁○○所提之建物使用執照，特別註明有法定空
      地面積26.72平方公尺，可知其土地後段部份已被保留為
      法定空地，不得興蓋任何地上物或建築物。與70年1月30
      日辦理土地重劃後，該部份土地已被劃分為原告所有系爭
      土地內，應完全相符。故可推論建商在聲請興建被告所有
      建物時，主管機關已預定辦理土地重劃，而將被告等所有
      之土地劃出部份作為法定空間，不得得興蓋任何地上物或
      建築物。
    3.原告所有系爭土地，係於72年1月左右向前手蘇吳秀娥以
      買賣方式取得，並非於70年1月辦理土地重劃重新登記時
      即為取得，故與地方政府辦理土地重劃部分並無任何關連
      ，不論政府辦理土地重劃是否有瑕疵，原告既登記為系爭
      土地所有權人，被告等占用系爭土地復無合法權源，原告
      自得依法行使所有權人之權利，請求排出被告等之侵害。
  (三)並聲明：1.被告丙○○應將坐落系爭土地上，如附圖A部分
    所示上之地上物及建物拆除，將土地返還原告；並應給付原
    告新台幣（下同）26,400元，及自起訴狀繕本送達翌日即94
    年8月9日起至清償日止，按年息百分之五計算之利息，暨自
    起訴狀繕本送達翌日即94年8月9日起至交還系爭土地之日止
    ，按月給付440元。2.被告丁○○應將坐落系爭土地上如附
    圖B、C部分所示地上物及建物拆除，將土地返還原告；並應
    給付原告33,3 00元，及自起訴狀繕本送達翌日即94年8月9
    日起至清償日止，按年息百分之五計算之利息，暨自起訴狀
    繕本送達翌日即94年8月9日起至交還系爭土地之日止，按月
    給付550元。3.被告甲○應將坐落系爭土地上如附圖D、E部
    分所示地上物及建物拆除，將土地返還原告；並應給付原告
    39,600 元，及自起訴狀繕本送達翌日即94年8月21日起至清
    償日止，按年息百分之五計算之利息，暨自起訴狀繕本送達
    翌日即94年8月21日起至交還系爭土地之日止，按月給付660
    元。
二、被告丙○○則以：坐落花蓮市○○段380地號土地（重劃前
    為嘉禾段369之4地號）係被告丙○○前於67年間向他人所購
    買，購買面積為71坪，亦即234平方公尺，實際坪數以地政
    機關複丈為準，於68年1月22日地政機關登記面積為163平方
    公尺，重劃後土地變成85平方公尺，巨幅短少78平方公尺，
    不僅違法市地重劃辦法有關徵收比例限制之規定，且依市地
    重劃辦法規定，原所有權人就重劃區抵費地有優先買回之權
    益，而有關單位係直接歸於他土地所有人所有，其處理程序
    亦顯有違誤，可知被告丙○○所有之部分土地（如附圖所示
    A部分）係遭非法竊取，被告丙○○並無占用事實等語以資
    抗辯。並聲明：原告之訴駁回。
三、被告丁○○未於最後言詞辯論期日到場，據其先前到庭及具
    狀陳述則抗辯：坐落花蓮市○○段381地號土地、門牌19之
    13 號建物，係由被告丁○○於67年間向訴外人冠亞建設公
    司所購買，於68年3月13日辦理所有權移轉登記給被告丁○
    ○，土地登記面積為115平方公尺，均是以合法買賣取得。
    70年間都市重劃，花蓮縣政府在沒有告知本人的情況下，強
    制徵收30平方公尺土地（如附圖所示B、C部分），然該土地
    係被告丁○○所有而非原告所有，故取得這塊土地之原所有
    權人，是以不合法方式取得，目前被告丁○○就土地重劃事
    件提起行政訴訟，並請求停止本件訴訟程序。又被告丁○○
    既係系爭土地之真正所有權人，於系爭土地上所蓋之建物即
    為合法並非違建，並沒有侵占原告所有之系爭土地等語。並
    聲明：原告之訴駁回。
四、被告甲○則辯稱：原告所有系爭土地（如附圖所示D、E部分
    ）是被告甲○於68年6月18日所購買，不知道為何變成原告
    所有，應為花蓮縣政府重劃之錯誤等語。並聲明：原告之訴
    駁回。
五、本院之判斷：
  (一)原告主張系爭土地為其所有，被告3人所有分別如附圖所示A
    、B、C、D、E部分地上物及建物占用系爭土地之事實，已據
    提出與其所述相符之土地登記謄本為證，且經本院囑託花蓮
    地政事務所派員會同履勘測量屬實，有履勘筆錄、現場照片
    、花蓮地政事務所製作之土地複丈成果圖附卷可憑，被告3
    人對於如附圖所示A、B、C、D、E部分地上物及建物為渠等
    所有乙節亦不爭執，自堪信為真實。
  (二)被告雖均辯稱如附圖所示A、B、C、D、E部分所占用之系爭
    土地為渠等所有，因花蓮縣政府違法之土地重劃，使原告得
    以不法取得系爭土地所有權等語。惟按辦理重劃機關於辦理
    竣重劃分配後，應檢附左列圖冊，辦理公告30日；土地所有
    權人對於前項重劃公告有異議時，應於公告期間屆滿前向辦
    理重劃機關以書面提出。其未提出異議部分，於公告期滿時
    即告確定，77年6月13日修正前市地重劃實施辦法第22條定
    有明文。本件系爭土地於69年12月間辦理市地重劃時，將系
    爭莊敬段423地號土地分配為原告之前手即訴外人蘇吳秀娥
    所有，同段380、381、382地號土地分配為被告丙○○、丁
    ○○、甲○分別所有。被告丁○○於公告期間即69年12月20
    日，以參加重劃之土地係屬有建物之土地，重劃後土地面積
    卻減少，請予補足土地等為由，提出異議，經花蓮縣政府以
    70年1月3日府地劃字第89403號函復：「主旨：台端申請將
    嘉豐市地重劃區○○○○○段380、381、382號土地，請給
    予重新補足以利民等之居住乙案，經核對重劃資料結果，本
    筆土地已建鋼筋水泥房屋，後面係空地，台端請求重新補足
    分配土地事宜，依據土地重劃分配有關規定不合，歉難辦理
    ，復請查照。說明：復台端69年12月20日申請書。」，已就
    被告丁○○上開申請為否准之行政處分，嗣被告丁○○、丙
    ○○、甲○並未對該重劃公告及上開否准重新分配土地之行
    政處分提起訴願，上開花蓮縣政府69年11月24日府地劃字第
    82260號公告所為重劃分配結果之處分，即因公告期滿已告
    確定，此據本院調閱臺北高等行政法院95年度訴字第765號
    卷宗查明無訛。是花蓮縣政府所為重劃分配結果之行政處分
    ，在無行政訴訟之確定判決，或未經有權機關撤銷、宣告其
    無效以前，民事法院不得逕予認定該行政處分為無效。被告
    如對花蓮縣政府所為重劃分配結果之處分不服，應循行政爭
    訟之程序處理，而非於本件民事事件為爭執。復按土地法第
    43條規定，依土地法所為之登記，有絕對效力。所謂登記有
    絕對效力，係為保護第三人起見，將登記事項賦與絕對真實
    之公信力，故第三人信賴登記機關之登記而取得不動產權利
    時，不因前手登記原因之無效或撤銷而被追奪（司法院院字
    第1919號解釋參照）。查系爭土地業由原告於72年1月18日
    以買賣為原因取得所有權，並辦妥所有權移轉登記在案，有
    土地登記謄本一件在卷可按，惟被告既未能舉證證明原告於
    移轉系爭土地所有權時，明知前手登記原因有無效或得撤銷
    之情形，則依善意推定之原則，應認原告係信賴地政機關之
    登記而取得系爭土地所有權，自受土地法第43條規定之保護
    ，揆諸前開說明，被告自不得以花蓮縣政府所為土地重劃行
    政處分有瑕疵對抗原告。而原告本於所有權請求被告拆除地
    上物及建物，返還系爭土地，乃其合法正當權利之行使，是
    被告此部分所辯，洵非可採。此外，被告復未能舉證證明渠
    等占有使用系爭土地之合法權源，即屬無權占用原告所有之
    系爭土地。
  (三)按所有人對於無權占有或侵奪其所有物者，得請求返還之。
    對於妨害其所有權者，得請求除去之，民法第767條定有明
    文。本件被告3人分別所有如附圖所示A、B和C、D和E部分地
    上物及建物坐落於原告所有系爭土地上，無合法權源，既如
    前述，從而，原告依據民法第767條之物上請求權，請求被
    告拆除上開地上物及建物，返還系爭土地予原告，為有理由
    ，應予准許。
  (四)次按無法律上之原因而受利益，致他人受損害者，應返還其
    利益。不當得利之受領人，除返還其所受之利益外，如本於
    該利益更有所取得者，並應返還。但依其利益之性質或其他
    情形不能返還者，應償還其價額，民法第179條前段、第181
    條分別定有明文。本件被告丙○○、丁○○、甲○無法律上
    之權源，自89年8月1日起分別占用原告所有系爭土地如附圖
    所示A、B和C、D和E部分，免去土地之租金，則渠等受有相
    當於占用範圍土地之租金之利益，且造成原告所有系爭土地
    ，因被告占用致無法出租而收取租金，受有損害，依前揭規
    定，原告自得請求被告給付自89年8月1日起至94年8月1日止
    ，及自起訴狀繕本送達翌日（被告丙○○、丁○○均為94年
    8月9日、被告甲○為94年8月21日）起至返還系爭土地之日
    止，相當於租金之不當得利。
  (五)至計算相當於土地房屋租金之不當得利金額，按城市地方房
    屋之租金，以不超過土地及其建築物申報總價年息百分之十
    為限；前條規定，於租用基地建築房屋準用之，土地法第97
    條第1項、第105條定有明文。又土地法第97條之土地申報總
    價額即指該土地之申報地價而言，土地法第148條亦有明文
    。經查：系爭土地於89年7月至92年底之申報地價均為每平
    方公尺2,560元，93至94年之申報地價為每平方公尺2,640
    元，有花蓮地政事務所出具之地價第一類謄本在卷可憑（見
    本院卷第134頁），而系爭土地地目為「旱」、鄰近富國路
    ，附近房屋多供商業使用，近花蓮火車站，附近交通運輸條
    件便利，有履勘筆錄1件在卷可憑，本院審酌系爭土地坐落
    位置、附近繁榮程度及被告丙○○、丁○○、甲○等人利用
    該土地之經濟價值、所受利益等情狀，認原告請求自89年8
    月1日起至94年8月1日止，依前述申報地價年息百分之6計算
    ，被告丙○○、丁○○、甲○應分別給付相當於租金之不當
    得利為17,073元、23,281元、25,608元（計算式詳如附表）
    ；自起訴狀繕本送達翌日（被告丙○○、丁○○均為94 年8
    月9日、被告甲○為94年8月21日）起至返還系爭土地之日止
    ，依前述申報地價百分之六計算，被告丙○○、丁○○、甲
    ○應分別按月給付相當於租金之不當得利290元、396元、43
    6元（計算式詳如附表），尚屬適當。逾此部分之請求，即
    非允當，應予駁回。
六、綜上所述，被告3人並無占有使用系爭土地之權利，從而，
    原告本於物上請求權及不當得利之法律關係，請求判決如主
    文第1、2、3項所示，為有理由，應予准許。逾此範圍之請
    求，即屬無據，應予駁回。
七、另按民事訴訟法第182條規定：「訴訟全部或一部之裁判，
    以他訴訟之法律關係是否成立為據者，法院得在他訴訟終結
    前以裁定停止訴訟程序。前項規定，於應依行政爭訟程序確
    定法律關係是否成立者準用之。」，是於民事訴訟中應依行
    政爭訟程序確定法律關係者，法院得審酌實際情形決定停止
    審判與否，並非一有行政爭訟程序，即應停止審判程序。本
    件被告丁○○固就市地重劃事件另提起訴願及行政訴訟，惟
    業經內政部95年1月2日台內訴字第0950000934號訴願決定書
    及台北高等行政法院95年度訴字第765號以程序不合法（已
    逾法定救濟期間5年）裁定駁回，有臺北高等行政法院95年
    度訴字第765號卷宗可稽，本院因認無停止訴訟程序程序之
    必要；又本件事證已臻明確，兩造其餘攻擊防禦方法及舉證
    ，於判決結果不生影響，無庸一一論列，併此敘明。
八、據上論結，本件原告之訴為一部有理由，一部無理由，依民
    事訴訟法第79條，判決如主文。
中　　華　　民　　國　　96　　年　　1 　　月　　5 　　日
  　　　　　　　臺灣花蓮地方法院民事庭
                    法      官　陳燁真
上列為正本係照原本作成。
如不服本判決，應於送達後20日內，向本院提出上訴狀並表明上
訴理由，如於本判決宣示後送達前提起上訴者，應於判決送達後
20日內補提上訴理由書(須附繕本)。
中　　華　　民　　國　　96　　年　　1 　　月　　5 　　日
                    法院書記官  唐千惠
附表：計算式（小數點以下四捨五入）
(一)被告張俐華：
  1.自89年8月1日起至94年8月1日止，共計應給付原告17,073元
    （11,546+ 5,527＝ 17,073）。
    (1)89年8月1日起至92年12月31日止：
      2,560（申報地價）×22（占用面積）×0.06 ÷12 ×41
     （占用月數）＝11,546元
    (2)93年1月1日起至94年8月1日止：
      2,640（申報地價）×22（占用面積）×0.06÷12×19（
      占用月數）+ 2,640（申報地價）×22（占用面積）×
      0.06÷12 ÷31 ×1 （占用日數） ＝ 5,518 + 9 ＝
      5,527元
    (3)94年8月9日起至返還系爭土地之日止：
      2,640（申報地價）×22（占用面積）×0.06÷12＝290元
(二)被告丁○○：
  1.自89年8月1日起至94年8月1日止，共計應給付原告23,281元
    （15,744+ 7,537 ＝ 23,281）。
    (1)89年8月1日起至92年12月31日止：
      2,560（申報地價）×30（占用面積）×0.06 ÷12 ×41
     （占用月數）＝15,744元
    (2)93年1月1日起至94年8月1日止：
      2,640（申報地價）×30（占用面積）×0.06 ÷12 ×19
      （占用月數）+ 2,640（申報地價）×30（占用面積）×
      0.06÷12÷31×1（占用日數）＝7,524 + 13＝7,537元
    (3)94年8月9日起至返還系爭土地之日止：
      2,640（申報地價）×30（占用面積）×0.06÷12＝396元
(三)被告甲○：
  1.自89年8月1日起至94年8月1日止，共計應給付原告25,608元
    （17,318+ 8,290元 ＝25,608）。
    (1)89年8月1日起至92年12月31日止：
      2,560（申報地價）×33（占用面積）×0.06 ÷12 ×41
     （占用月數）＝17,318元
    (2)93年1月1日起至94年8月1日止：
      2,640（申報地價）×33（占用面積）×0.06 ÷12 ×19
     （占用月數）+ 2,640（申報地價）×33（占用面積）×
      0.06÷12 ÷31 ×1（占用日數） ＝ 8,276 + 14 ＝
      8,290元
    (三)94年8月21日至返還系爭土地之日止：
      2,640（申報地價）×33（占用面積）×0.06÷12＝436元
